臺灣臺北地方法院民事判決　　　　　　　　　　　　　九十三年度訴字第七一七號
　　原　　　告　甲○○
　　訴訟代理人　楊慧如律師
　　被　　　告　乙○○
　　訴訟代理人　陳由銓律師
右當事人間請求返還不當得利事件，本院於民國九十三年五月三日言詞辯論終結，判
決如下：
    主  文
原告之訴及假執行之聲請均駁回。
訴訟費用由原告負擔。
    事實及理由
壹、程序方面：
    按訴狀送達後，原告不得將原訴變更或追加他訴，但擴張或減縮應受判決事項之
    聲明，或不甚礙被告之防禦及訴訟之終結者，不在此限，民事訴訟法第二百五十
    五條第一項第三款、第七款分別定有明文。查原告原起訴請求被告應給付新臺幣
    （下同）八十八萬零四百三十二元（見本院卷第一頁），嗣於九十三年五月三日
    當庭擴張為一百七十八萬三千六百七十四元（見本院卷第一○一頁之言詞辯論筆
    錄），被告於當日雖表示不同意，然原告僅擴張應受判決事項之聲明，且不甚礙
    被告之防禦及訴訟之終結，依首揭規定，自應予准許。
貳、原告聲明求為判決：（一）被告應給付原告一百七十八萬三千六百七十四元，及
    自起訴狀繕本送達翌日起至清償日止按週年利率百分之五計算之利息。（二）願
    供擔保，請准宣告假執行。並主張：
一、查原告原持有重測前坐落臺北市○○區○○段第一九六、一○九─一一○、一○
    九─五六、一○九之一○二、一五七之二四、一五四─二五及一五四─二六等地
    號土地，其中第一九六地號土地重測後為臺北市○○區○○段四小段五九地號（
    下稱系爭五九地號土地）。於民國六十六年間，原告提供上開土地與訴外人南亞
    建設企業股份有限公司（下稱南亞建設公司）合建四層樓房屋。之後由原告將上
    開土地按建物比例移轉登記予房地買受人即被告、李秀英、王敏中、徐秋梅，應
    有部分分別為一六七分之三六、一六七分之三六、一六七分之三六、一六七分之
    三六，而原告之應有部分則為一六七分之一八（面積相當於十五點三平方公尺）
    。除原告、被告、李秀英、王敏中、徐秋梅外，訴外人陳張碧梧就系爭五九地號
    土地之應有部分為一六七分之五，經被告於九十二年三月間予以買受，至此被告
    之應有部分為一六七分之四一。惟原告所有之上開土地經移轉登記予被告等人後
    仍有賸餘土地，但因面積不大，依臺北市畸零地使用規則第八條規定，不得另行
    分割為獨立地號，需與其他部分全部合併使用。而系爭五九地號土地並未分割，
    亦無畸零地存在，如附圖編號Ａ至Ｈ所示之土地應專屬原告使用，然被告自七十
    二、三年間將之圍起占用，並搭蓋違建物，出租他人，此為被告於本院九十一年
    自字第八二八號竊佔案中所自陳。爰依民法第一百七十九條規定，請求被告返還
    七十八年至九十二年間之不當得利一百七十八萬三千六百七十四元。
二、被告占有使用如附圖編號Ａ至Ｈ之土地（下稱系爭土地）無法律上原因：
（一）查系爭土地登記為原告所有，專屬原告使用，建商南亞建設公司無權將之交予
      被告使用，且被告亦不得無償使用。
（二）依新市鎮特定區實施整體開發前區內土地及建築物使用管制辦法第六條第二項
      、都市計畫法臺灣省施行細則第二十七條第十一款規定，本件之最大建蔽率為
      百分之六十，故法定空地比應為百分之四十。查本件建物之基地面積為四百十
      二點五八平方公尺，建蔽率為百分之五十四，此有使用執照存根可稽。因此，
      現有空地比僅有百分之四十六，面積為一百八十九點七九平方公尺，然法定空
      地面積應為一百六十五點零三平方公尺。現有空地面積與法定空地面積之所以
      有二十四點七六平方公尺之差距，係因加入原告與原來陳張碧梧所持有、囿於
      法令限制、不得不併入鄰近建物坐落之基地、與建物共有人共同持分之土地，
      足證原告應有部分，確不屬於法定空地。
三、被告並非不知無法律上之原因：
    被告雖辨稱建商將原告應有部分交付使用係屬習慣，但依民法第八百二十八條第
    二項、第一條規定，被告未經同意即將土地出租，即非屬合法，被告所辯不知無
    法律上之原因云云，即屬無據。
四、原告得請求被告返還不當得利之範圍：
    查被告圈圍，或自用，或出租牟利部分，應依原告應有部分比例，按公告現值計
    算十五年不當得利共一百七十八萬三千六百七十四元：
（一）九十二年度：87,300×10%×15.3=133,569。
（二）九十一年度：87,500×10%×15.3=133,875。
（三）九十年度：90,000×10%×15.3=137,700。
（四）八十九年度：90,000×10%×15.3=137,700。
（五）八十八年度：90,000×10%×15.3=137,700。
（六）八十七年度：88,000×10%×15.3=134,640。
（七）八十六年度：84,000×10%×15.3=128,520。
（八）八十五年度：84,000×10%×15.3=128,520。
（九）八十四年度：84,000×10%×15.3=128,520。
（十）八十三年度：77,000×10%×15.3=117,810。
（十一）八十二年度：74,000×10%×15.3=113,220。
（十二）八十一年度：74,000×10%×15.3=113,220。
（十三）八十年度：62,000×10%×15.3=94,860。
（十四）七十九年度：62,000×10%×15.3=94,860。
（十五）七十八年度：32,000×10%×15.3=48,960。
、被告聲明求為判決：（一）原告之訴及其假執行之聲請駁回。（二）如受不利判
    決，願預供擔保請准宣告免為假執行。並抗辯：
一、被告占有使用系爭土地有法律上原因：
（一）被告於六十七年間，向南亞建設公司承買系爭大樓一樓，建商南亞建設公司依
      當時一般一樓住戶享有空地使用權之習慣與通例，將系爭土地交由被告使用，
      因此被告使用系爭土地具有正當權源。
（二）查系爭土地係屬法定空地，而原告就系爭五九地號土地僅為共有，其共有之權
      利義務，悉應依民法有關共有之規定行使或負擔之，並無所謂專屬原告利用之
      部分。至於原告就系爭五九地號土地，以往如何因畸零地之合併而取得共有權
      ，或其原有之畸零地是否為法定空地，依土地法第四十三條規定，已均非所問
      。
二、被告不知無法律上之原因：
    以往大樓之法定空地，除供作公共設施外，均歸由一樓之所有人使用收益。被告
    因建商南亞建設公司依照當時一般之習慣與通例，將系爭土地（空地）交由被告
    使用，被告在主觀上自始認為合法，並不知無法律上之原因。
三、被告並未受有利益，原告亦未受有損害：
（一）附圖所示編號Ａ部分之土地，被告始終保持原狀，以供大樓採光、通風、防火
      、花園及法定空地使用。因被告對此Ａ部分土地並無任何利得，自無不當得利
      之情形。
（二）南亞建設公司交付被告使用之空地，包含系爭土地在內，均為法定空地，既無
      法建築使用，亦不得作其他用途。而系爭土地被占用為店鋪之部分，面積甚小
      ，而非臨靠馬路，本無任何使用價值。嗣被告利用路邊公有土地，與附圖所示
      Ｂ至Ｈ部分之土地合併，建蓋鐵皮屋，再出租他人，故被告向店鋪攤位承租人
      所收取之租金，乃被告搭蓋店鋪、占用公有土地及經營之所得，並非全係利用
      系爭土地之對價。況原告以往就系爭土地任其閒置，而未加使用，即使被告使
      用系爭土地而受有利益，並未致原告損害，原告不得為本件不當得利之請求。
      縱被告有何不當得利，依民法第一百八十二條規定，被告亦免除返還之責任。
四、被告向店鋪攤位承租人所收取之租金，乃被告搭蓋店鋪、占用公有土地及經營之
    所得，並非全係利用系爭土地之對價，原告依被告店鋪租金之收入，計算其所受
    損害，顯失公平。此外，依土地法第九十七條第一項、第一百零五條規定，系爭
    土地之租金不得超過申報地價年息百分之十，原告以系爭土地之公告現值年息百
    分之十計算不當得利，逾越法定租金之上限。再者，被告於九十一年十一月十日
    前，已將如附圖所示編號Ｂ至Ｇ部分之店鋪全部拆除，自斯時起被告已無利得，
    此有被告致原告之存證信函及後附之照片八張可稽，惟原告所請求之不當得利竟
    算至九十二年止，殊屬錯誤。
肆、經查兩造均不爭執下列事實：（一）重測前坐落臺北市○○區○○段第一九六、
    一○九─一一○、一○九─五六、一○九之一○二、一五七之二四、一五四─二
    五及一五四─二六等地號土地原為原告所有，其中第一九六地號土地經重測後地
    號為臺北市○○區○○段四小段五九地號（即系爭五九地號土地）。（二）原告
    於六十六年間，提供上開土地與南亞建設公司合建四層樓房屋（即門牌號碼臺北
    市○○街二二一巷三弄二號、二號二樓、二號三樓、二號四樓、四號、四號二樓
    、四號三樓、四號四樓，二五一巷六弄二十號、二十號二樓、二十號三樓、二十
    號四樓）。原告即將上開土地按建物比例移轉登記予房地買受人即被告、李秀英
    、王敏中、徐秋梅，其就系爭五九地號土地應有部分分別為一六七分之三六、一
    六七分之三六、一六七分之三六、一六七分之三六，而原告之應有部分則為一六
    七分之一八。除原告、被告、李秀英、王敏中、徐秋梅外，訴外人陳張碧梧就系
    爭五九地號土地之應有部分為一六七分之五，經被告於九十二年三月間予以買受
    ，至此被告之應有部分為一六七分之四一。（三）如附圖編號Ａ至Ｈ所示之土地
    （即系爭土地）為被告自七十二、七十三年間起圈圍成七間店面使用，並將之出
    租予他人使用，目前僅餘一間店面由大機有機園地營業中，路旁有販賣布鞋、羊
    肉爐者。復有土地登記謄本、土地使用權同意書、房屋租賃契約、照片、使用執
    照存根附卷可稽（見本院卷第八至十五、二十一至四十四、一○九、一二二至一
    二三頁），經本院勘驗屬實，並囑託臺北市松山地政事務所測量製有土地複丈成
    果圖可稽（見本院卷第九十二頁），自堪信為真實。
伍、得心證之理由：
一、按原告就其主張之事實，應先負舉證之責任，必須證明其為真實後，被告於其抗
    辯事實，始應負證明之責任，此為舉證責任分擔之原則（最高法院十八年上字第
    二八五五號判例、四十三年臺上字第三七七號判例參照）。又各共有人，按其應
    有部分，對於共有物之全部，有使用收益之權（民法第八百十八條規定參照），
    是使用收益的客體為共有物的全部，而非共有物特定部分，各共有人得就共有物
    全部，於無害他共有人權利的限度內，按其應有部分行使使用收益的權利。各共
    有人如何按其應有部分使用收益，須徵得他共有人全體得同意（王澤鑑，民法物
    權第一冊，第三四○至三四一頁參照）。
二、茲原告主張系爭土地為其所專屬使用云云，惟此為被告所否認，辯稱：此屬法定
    空地等語，原告自應就此有利於己之事實負舉證之責。惟查：系爭土地固為被告
    所占有使用，且原告就系爭五九地號土地享有應有部分一六七分之一八，然被告
    之應有部分為一六七分之四一，亦即原告、被告與他人分別共有系爭五九地號土
    地，則原告並未舉證證明所有共有人同意由原告使用系爭土地，亦未證明被告所
    占有之系爭土地未按其應有部分而為使用，揆諸前揭條文與說明，原告依民法第
    一百七十九條規定，請求被告返還不當得利，於法無據。
三、從而，原告請求被告應給付一百七十八萬三千六百七十四元，及自起訴狀繕本送
    達翌日起至清償日止按週年利率百分之五計算之利息，為無理由，應予駁回。而
    其假執行之聲請即失所依據，應併予駁回。
四、至兩造其餘之攻擊或防禦方法，及未經援用之證據，經本院斟酌後，認為均不足
    以影響本判決之結果，自無逐一詳予論駁之必要，併此敘明。
伍、訴訟費用負擔之依據：民事訴訟法第七十八條。
中　　　華　　　民　　　國　　九十三　　年　　　五　　　月　　三十一　　日
                              民事第一庭法    官  蔡惠如
右為正本係照原本作成
如對本判決上訴，須於判決送達後廿日內向本院提出上訴狀
中　　　華　　　民　　　國　　九十三　　年　　　五　　　月　　三十一　　日
                                      法院書記官  楊秋鈴
